【裁判字號】    95,易更,1
【裁判日期】    950720
【裁判案由】    侵占
【裁判全文】
臺灣板橋地方法院刑事判決               95年度易更字第1號
公  訴  人  臺灣板橋地方法院檢察署檢察官
被      告  丁○○
選任辯護人  陳萬發律師
上列被告因侵占案件，經檢察官提起公訴（九十四年度偵續字第
五八號），本院於中華民國九十四年十月二十日以九十四年度易
字第六０八號判決公訴不受理，檢察官不服而提起上訴，經臺灣
高等法院於中華民國九十四年十二月十二日以九十四年度上易字
第二一六四號將原判決撤銷發回，本院更為判決如下：
    主  文
丁○○無罪。
    理  由
一、本件公訴意旨略以：被告丁○○原為渤方實業有限公司（下
    稱渤方公司，業於民國八十六年一月十日停業，其前身為富
    笙鋼模有限公司）財務人員，但不負責向客戶收取貨款之責
    。惟其竟基於意圖為自己不法所有之概括犯意，連續於八十
    六年一月初，利用渤方公司負責人丙○○委託其向宇峰國際
    有限公司（下稱宇峰公司）與亞銓塑膠有限公司（下稱亞銓
    公司）收取渤方公司之應收帳款新臺幣（下同）十萬五千元
    、三十五萬九千一百元之機會，以變易持有為不法所有之方
    式，將上揭二公司所開立之面額九萬九千七百五十元（十萬
    五千元之折價後款項）、三十五萬九千一百元之二紙支票予
    以侵占入己，未繳回渤方公司，因認被告涉犯刑法第三百三
    十五條第一項之普通侵占罪嫌等語。
二、按不起訴處分已確定或緩起訴處分期滿未經撤銷者，非有發
    現新事實或新證據，不得對於同一案件再行起訴，刑事訴訟
    法第二百六十條第一款定有明文。次按依刑事訴訟法第二百
    六十條第一款規定，發見新事實或新證據者，得對於不起訴
    處分已確定之同一案件再行起訴，此款規定並包括因傳訊證
    人發見新證據之情形在內，檢察官依據證人之證言對被告為
    不起訴處分確定後，再行傳訊同一證人，如該證人為與前案
    證言相異之證言，足認被告有犯罪嫌疑者，仍難謂非發見新
    證據，最高法院七十四年度臺上字第四一一四號裁判意旨可
    資參照。查本件告發人即渤方公司負責人丙○○於九十三年
    三月二十四日具狀向臺灣板橋地方法院檢察署提出本件告發
    ，經該署檢察官偵查結果認被告犯罪嫌疑不足，乃依刑事訴
    訟法第二百五十二條第十款規定，於九十三年十二月二十八
    日以九十三年度偵字第一六五一一號為不起訴處分，告發人
    丙○○對該處分不服而於九十四年一月二十四日以其個人名
    義聲請再議，經臺灣高等法院檢察署檢察長認原檢察官所為
    偵查尚欠完備而命令發回續查等情，有前開不起訴處分書及
    命令書各一件存卷供參（見臺灣板橋地方法院檢察署九十三
    年度偵字第一六五一一號偵查卷第十八頁及同署九十四年度
    偵續字第五八號偵查卷第四頁）。告發人丙○○固非本件犯
    罪之直接被害人，依法不得對前開不起訴處分提起再議，是
    其再議之聲請自非適法；惟本件證人乙○○於九十三年九月
    十七日接受檢察官偵訊時證稱：「（問：當初帳戶都是妳處
    理？）是，而是丙○○管我的帳。（問：帳戶會不會給張看
    ？）規定都要給老闆看。（問：離開時有無帶走帳冊？）沒
    有」等語（見臺灣板橋地方法院檢察署九十三年度他字第五
    一九０號偵查卷第五七頁），嗣本件經臺灣高等法院檢察署
    檢察長命令發回續查後，證人乙○○復於九十四年三月一日
    再度接受檢察官偵訊時更稱：「（問：丁○○是否收過票？
    ）他有去收過，但次數很少。正常情形是丁○○將票交給我
    登記入帳後，我再將票交給丙○○。（問：丁○○是否跟你
    說要將票交給孫嘉正？）只要丁○○有將票交給我登記，我
    一定是收下來保管後，再交給丙○○，不可能登記完後，再
    將支票還給丁○○。（問：印象中丁○○是否有提過要將票
    交給孫嘉正或發給員工薪水？）丁○○有自行拿錢出來發薪
    水，但是沒有從我這裡拿支票去兌現發薪水。凡是我登記入
    帳的支票我都是交給丙○○」等語（見臺灣板橋地方法院檢
    察署九十四年度偵續字第五八號偵查卷第十頁），其證言為
    本件發回續查前所未見，自屬發現新證據，是檢察官就同一
    案件再行起訴，其起訴程序自仍適法，合先敘明。
三、公訴人認被告涉有刑法普通侵占罪嫌，係以被告之供述、證
    人即渤方公司會計乙○○之證述、證人即渤方公司負責人丙○○之證述、宇峰公司之應付票據付款證明單影本及票據存
    根影本等資為其論據。惟按犯罪事實應依證據認定之，無證
    據不得認定犯罪事實；又不能證明被告犯罪者，即應諭知無
    罪之判決，刑事訴訟法第一百五十四條第二項、第三百零一
    條第一項分別定有明文。次按認定不利於被告之事實，須依
    積極證據，苟積極證據不足為不利於被告事實之認定時，即
    應為有利於被告之認定，更不必有何有利之證據。又認定犯
    罪事實所憑之證據，雖不以直接證據為限，間接證據亦包括
    在內，然而無論直接或間接證據，其為訴訟上之證明，須達
    於通常一般人均不致有所懷疑，而得確信其為真實之程度，
    始得據為有罪之認定，最高法院三十年上字第八一六號及七
    十六年臺上字第四九八六號判例意旨可資參照。
四、訊據被告固坦承向宇峰公司、亞銓公司收取面額九萬九千七
    百五十元、三十五萬九千一百元之支票各一紙並兌領換現等
    情不諱，惟矢口否認有何侵占犯行，辯稱：票款係用以償還
    渤方公司積欠孫嘉正之借款以及核發員工薪資等語。經查：
  (一)被告前與告發人陳進發合夥投資渤方公司，從事塑膠模具之
    製造，並由告發人陳進發擔任負責人；嗣告發人陳進發於八
    十六年一月三日及同年月六日，委託被告分別向宇峰公司及
    亞銓公司收取應收帳款各十萬五千元及三十五萬九千一百元
    ；被告自行同意宇峰公司折讓應付帳款之百分之五（即五千
    二百五十元）後，收受宇峰公司所交付票載發票日期為八十
    六年一月五日、面額為九萬九千七百五十元之支票一紙，旋
    將之兌領換現；又向亞銓公司收取由該公司所簽發、付款人
    為彰化商業銀行樹林分行、支票號碼為ＭＡ0000000
    號、票載發票日期為八十六年一月九日、面額為三十五萬九
    千一百元之支票一紙，旋將之轉交予戊○存入戊○所開設之
    帳號00000000000號臺北縣板橋巿農會帳戶內等
    事實，為被告所不否認（見本院九十五年三月二十一日準備
    程序筆錄），且經證人即告發人陳進發於本院審理時證述明
    確（見本院九十五年七月六日審判筆錄），有應付票據付款
    證明單影本、票據存根影本各一紙（見臺灣板橋地方法院檢
    察署九十三年度他字第五一九０號偵查卷第十五頁至第十六
    頁）及彰化商業銀行樹林分行九十五年二月二十四日彰樹字
    第三五一號函暨所附支票正、反面影本各一份、臺北縣板橋
    巿農會九十五年三月二十四日板農（信溪崑）字第０九五０
    ０００八二三號函附顧客基本資料一紙、臺北縣板橋巿農會
    九十五年四月十日板農（信溪崑）字第０九五０００一一二
    六號函附交易明細表一件（均附於本院卷宗）在卷足憑，堪
    認無訛。
  (二)惟被告辯稱：伊所收取宇峰公司支票係用來支付渤方公司員
    工薪資，另亞銓公司支票則供作償還渤方公司欠孫嘉正之借
    款等語。而證人即前渤方公司員工甲○○於本院審理時具結
    證述稱：渤方公司於八十六年一月間倒閉前，有積欠伊二、
    三個月薪資，伊每月薪資約二、三萬元，公司倒閉前，被告
    有給伊部分薪資，但還不夠，當時公司約有五、六個人和伊
    有相同情形，渠等也經由被告發放了一些薪資等語（見同上
    審判筆錄第九頁至第十頁），證人即前渤方公司會計乙○○
    亦於本院審理時結證稱：渤方公司八十六年間倒閉前，有積
    欠伊二、三個月薪資，被告有拿部分現金給伊，但沒有領足
    ，被告還有給其他員工約五、六人等語（見同上審判筆錄第
    十四頁至第十五頁）。則證人甲○○、乙○○證述渤方公司
    積欠渠等薪資以及被告自行以現金發放員工薪資之時間及金
    額，均核與被告所辯情節相符，亦與宇峰公司所簽發前開支
    票之到期日（八十六年一月五日）以及票面金額（九萬九千
    七百五十元）相當，是被告辯稱：伊收回宇峰公司支票後即
    用以支付渤方公司員工薪資一節，應堪採信。至證人即告發
    人陳進發雖於本院審理時證稱：宇峰公司及亞銓公司之貨款
    收回來後，本來就是要用以發放員工薪水，但員工沒有拿到
    薪水，找伊要薪水，伊認為被告沒有把錢拿給員工云云（見
    同上本院審判筆錄第五頁），惟證人甲○○、乙○○已證稱
    ：被告在渤方公司倒閉前，僅發放部分積欠之薪資，但仍不
    足等情明確，是該公司員工就其餘仍未領得之薪資，再向告
    發人即渤方公司負責人丙○○索討，亦非與常情有悖，是證
    人陳進發僅以員工仍向其索討薪資為由，遽指被告侵占宇峰
    公司票款云云，不無誤會。
  (三)再者，證人戊○於本院審理時證述稱：伊兒子孫嘉正與被告
    、丙○○、乙○○、甲○○等人是同事，伊兒子說公司有票
    要換票，問伊可不可以拿錢借公司週轉發工錢，第一次借五
    十萬元，其他零碎的伊不記得了，後來公司要解散，被告有
    還伊一張三十五萬元之支票，伊將該支票存入伊開設之板橋
    巿農會帳戶內等語（見同上審判筆錄第二十頁至第二一頁及
    第二三頁），亦與被告所辯前情相符，且衡情，被告與戊○
    素未相識，倘非出於其兒子在渤方公司任職之因素，又何以
    願意借款予一未提供任何擔保之個人？是證人即渤方公司負
    責人丙○○迭稱：前開借款與渤方公司無涉云云，要屬避重
    就輕之詞，實難逕採為認定被告犯罪事實之依據。
五、綜上所述，被告向宇峰公司及亞銓公司收取應付予渤方公司
    之款項後，即用以支付渤方公司積欠員工薪資以及對外借款
    ，尚難認其有何為自己不法所有之意圖。是本件依公訴人所
    舉各項證據方法，尚無法證明被告有將渤方公司應收貨款侵
    占入己之意圖，而使本院達於確信其涉有侵占犯行。此外，
    復查無其他積極證據足認被告犯有公訴意旨所指罪行，揆諸
    首揭說明，既不能證明被告犯罪，自應為無罪之諭知。
據上論斷，應依刑事訴訟法第三百零一條第一項，判決如主文。
本件經檢察官陳鴻濤到庭執行職務。
中    華    民    國    95    年    7     月    20    日
                  刑事第七庭審判長法  官  胡  堅  勤
                                  法  官  李  君  豪
                                  法  官  王  瑜  玲
上列正本證明與原本無異。
如不服本判決，應於判決送達後10日內向本院提出上訴狀（應附
繕本），上訴於臺灣高等法院。
中    華    民    國    95    年    7     月    21    日
                                  書記官   黃  頌  棻


司法院資訊處製作；財團法人民間司法改革基金會備份。
